【裁判字號】    92,上重更(一),2
【裁判日期】    920425
【裁判案由】    毒品危害防制條例
【裁判全文】
臺灣高等法院刑事判決                          九十二年度上重更(一)字第二號
    上  訴  人
    即  被  告  甲○○
    上  訴  人
    即被告配偶  乙○○○
    選任辯護人  郭登富律師
                張秀瑜律師
右上訴人等因被告毒品危害防制條例案件，不服臺灣桃園地方法院九十一年度重訴字
第二三號，中華民國九十一年六月二十五日第一審判決（起訴案號：臺灣桃園地方法
院檢察署九十一年度偵字第三二五０號），提起上訴，判決後經最高法院發回更審，
本院判決如左：
    主    文
原判決撤銷。
甲○○運輸第一級毒品，處無期徒刑，褫奪公權終身。扣案之第一級毒品海洛因磚貳
塊（海洛因磚貳塊總計驗餘淨重肆貳貳點零陸公克，包裝重壹玖點伍零公克，毛重共
計肆肆壹點伍陸公克，應扣除外包裝紙之重量）沒收銷燬之，其外包裝紙（重壹玖點
伍零公克）沒收。
    事    實
一、甲○○明知海洛因屬毒品危害防制條例第二條第二項第一款之第一級毒品，並屬
    「懲治走私條例公告管制物品項目及其數額」甲項第四款規定之管制進出口物品
    ，竟於民國（以下同）九十一年二月二十三日在泰國與緬甸交界處，向當地不詳
    姓名之緬甸籍成年男子以泰銖七萬元購入海洛因磚一塊後，切成二塊以其所有之
    紙張將該二塊海洛因磚包裝成一塊狀。嗣於九十一年二月二十七日攜帶上開海洛
    因毒品，將之藏放於其內褲內，自泰國搭乘泰國航空公司編號ＴＧ六三六號班機
    ，私運管制進口海洛因毒品返國，於當日晚間十一時三十分許入境後，在桃園中
    正國際機場入境海關檢查室為警當場查獲，並扣得上開第一級毒品海洛因磚二塊
    （包裝成一塊狀）及屬被告所有供包裝海洛因磚所用之包裝紙（海洛因磚二塊總
    計驗餘淨重四二二．０六公克，包裝重一九．五０公克，毛重共計四四一．五六
    公克）。
二、案經內政部警政署航空警察局移送臺灣桃園地方法院檢察署檢察官偵查起訴。
    理    由
一、訊據上訴人即被告甲○○對其於右揭時、地私運海洛因入境，在我國中正機場為
    警查獲之事實坦承不諱，惟辯稱：其帶毒品是因為自己腳痛要止痛用的，是自己
    持有而已，其並無運輸毒品之犯意云云。
二、經查：
  (一)扣案之物，經送法務部調查局鑑定結果，送驗白色塊磚二塊均含有海洛因成分，
    驗餘合計淨重四二二．０六公克，另包裝重一九．五０公克，純度百分之八十點
    六二，純質淨重三四０．二六公克，有該局九十一年三月二十三日第00000
    0000號鑑定通知書在卷可佐（見偵卷第五十頁）。而扣案毒品如何購入，如
    何包裝等情，據被告於警局偵訊（見偵卷第三、四頁）供明；其於本院前審九十
    一年十月三日調查時亦供稱：用總張一塊一塊的包，然後兩塊再包在一起，外表
    看起來是一塊等語，於本院前審九十一年十月十五日審判時亦供稱：買一塊，切
    成二塊，包裝成一塊等語，且有偵查卷十四頁下方照片可資佐證。被告於警局偵
    訊時供稱，其所攜帶扣案物品係疑似海洛因（見偵卷第四頁），參以被告將之藏
    放於其內褲內（見偵卷第十四頁上方照片）入境，已足認被告知係毒品海洛因而
    私運入境。被告其後於本院前審九十一年八月十四日調查時雖翻異前供，辯稱：
    「我不知它是海洛因，我以為它只是一般的止痛藥」、「我真的不知它是海洛因
    ，那是我自己吸食的」云云，顯為卸責之詞，不可採信。
  (二)被告辯稱其因病痛，需施以海洛因以減輕疼痛，返國前已有在施用，攜帶係為供
    己施用云云。惟被告於九十一年二月二十七日為警查獲時所採得之尿液，並未檢
    出海洛因經代謝後所生之嗎啡反應，此有桃園縣衛生局不法藥物尿液檢定書一紙
    附卷可稽（見偵卷第六八頁）。被告雖於本院前審聲請做毛髮鑑定，以證明其於
    九十一年二月二十七日返國前有施用毒品云云。惟查被告自九十一年二月二十七
    日為警查獲，在羈押期間，已理髮三次，據其於本院前審九十一年十月三日調查
    時供明，且本院前審於九十一年十月三日調查時，當庭勘驗被告頭髮就被告頭髮
    長度為三．五公分（見本院前審該次訊問筆錄）。本院前審雖曾請法務部調查局
    或血液施以鑑定，以查明被告有無施用毒品，惟據該局以人體每月頭髮約長一公
    分，頭髮若少於七公分則無法檢驗九十一年二月間是否曾施用海洛因；另血液部
    分亦因具有快速代謝毒品之特性，一般僅能作二十四小時以內之吸毒行為鑑驗，
    認均已失採樣之時效性，有該局九十一年九月二十三日調科壹字第０九一００六
    二九八九０號函附卷可稽。被告於本院前審聲請就其未曾剪理過之陰毛或以其頭
    皮檢驗有無毒品反應，復又於本院調查時聲請檢驗被告毛髮之殘存部分或是對被
    告關於有無施用毒品部分進行測謊，惟被告於九十二年二月二十七日為警查護時
    所作之尿液檢測並未檢出有嗎啡反應，已如前述，本院前審審理時距其被查獲相
    隔達五個月以上，其請求檢驗頭皮或陰毛有無毒品反應，客觀上顯無可能，本件
    被告私運第一級毒品入境，已甚明確，縱如被告所言其攜帶毒品係為供自己施用
    云云，亦無解於本件被告運輸毒品之犯罪事實（詳後述），是本院認為被告上開
    聲請送檢驗核無必要，附此敘明。又被告於本院調查時聲請傳喚證人即桃園中正
    國際機場航空警察局刑警隊偵查員丙○○，證明其確係因腳痛所以才攜帶毒品入
    境云云。經本院傳訊證人丙○○到庭證稱：（問：當時被告說他的腿腫的很大，
    是否如此？）當時被告是說他的腿會痛，奇癢無比，我沒有感覺他的腿有腫大。
    〔當時被告腿部膚色如何？（被告稱當時其確有拉褲腳給證人看，其腿紅紅的會
    痛）〕我不是醫護人員，我以正常人來看他還算正常，至於他的腳是否有腫大，
    跟查獲毒品沒有直接關係。（見本院九十二年三月十九日訊問筆錄），被告雖確
    有罹患糖尿病等情（見本院卷附台灣台北看守所收容人甲○○之病歷表影本），
    惟依證人所言，被告所稱於查獲當天有雙腳腫大並疼痛等情，顯非事實。且被告
    於偵查中供稱此次入境預計在台灣停留一個月（偵查卷第二十五頁反面），其於
    警訊中依其目前狀況一日大約要一公克之量磨成粉狀，再摻入香煙內吸食（偵查
    卷第八頁反面），是依此推算其在台期間之用量至多僅三十餘公克，其竟攜入毛
    重四百四十一公克之海洛因，超過其用量甚巨，自難以止痛所用為抗辯。
  (三)被告甲○○雖矢口否認其有運輸毒品之犯意，辯稱：其帶毒品是因為自己腳痛要
    止痛用的，是自己持有而已云云。惟按，毒品危害防制條例所稱之運輸毒品，係
    以明知為毒品並具有運輸之意思而為運送，即可成立；而「運輸」不以為他人運
    輸為必要，即為自己運送者亦包括在內（最高法院八十二年四月二十七日、八十
    二年度第三次刑事庭會議決議參照）；至於由甲地攜帶毒品至乙地，究係運輸或
    持有，應以路程之遠近、數量之多寡並參酌實際上一切情形，判斷被告之犯意，
    而為認定（參照最高法院九十一年度台上字第三八五二號刑事判決意旨）。被告
    甲○○係自泰國跨國搭機運輸毒品海洛因返國，其路程極為遙遠，而本次被告甲
    ○○運輸入境之毒品海洛因係塊磚，非粉末，且純度極高，淨重達四二二點０六
    公克，純質淨重三四０點二六公克，數量甚多，且被告甲○○被查獲時經尿液檢
    驗結果並未檢出有嗎啡反應，亦即並無施用海洛因之傾向，而縱如被告於本院調
    查時供稱其有病痛時才施用海洛因所言屬實，亦足見其施用海洛因尚未成癮，毒
    品用量不大；而被告甲○○為避免遭警查緝而將海洛因磚藏放於其內褲內，以此
    極不尋常之方式遠自泰國走私運輸毒品海洛因入境，是綜合本件查扣數量、被告
    施用毒品之情形、運輸夾帶之方法及自泰國輸入臺灣地區之路程距離等情加以觀
    察，顯與施用毒品者因施用毒品所需而隨身攜帶毒品之持有情形有所不同，是被
    告甲○○確有運輸及私運毒品海洛因入境之犯意，至為明灼。選任辯護人援引最
    高法院八十五年度台覆字第一三五號刑事判決，為被告辯護稱：零星或短途持送
    得斟酌實際情形，依持有煙毒論科，被告不是大宗走私或大批運毒，被告係為減
    輕身體疼痛而施用「疑似」毒品海洛因，被告之夾帶純粹係供己施用，被告未獲
    分文，無圖利之意圖，無人託其攜帶入境，亦未查得被告有何毒品之上線或下線
    ，被告有正當職業做珠寶生意，有工廠、店面，犯不著去運輸毒品，被告確無運
    輸毒品之犯意云云。惟查被告所為，並非零星或短途持有海洛因毒品，斟酌實際
    情形，顯無從僅依持有毒品論科。被告固否認有運輸毒品之犯意，惟依本件具體
    情形，足認被告確有運輸毒品之犯意，其否認有運輸毒品之犯意，顯非可採。選
    任辯護人所述各節，均不足以各該事實推翻被告確有運輸毒品之犯行，均不足以
    為被告有利之認定。被告雖提出其在泰國開設之商店照片、往來廠商名片、採礦
    實況照片、臺灣桃園看守所保管物品清單等物，僅能證明其有經商之事實，亦不
    足以為被告有利之認定。海洛因屬「懲治走私條例公告管制物品項目及其數額」
    甲項第四款之管制進出口物品。而被告於泰國搭機入境我國時，因隨身攜帶扣案
    之海洛因在中正國際機場入境海關檢察室當場被查獲，據其供明，並有台北關稅
    局扣押貨物收據及扣押筆錄影本在卷可稽（見偵卷第九頁）、現場照片七張附卷
    可證（見偵卷第十一至十四頁）。被告之入境手續雖尚未全部完成，惟被告於搭
    機返國在桃園中正國際機場入境海關檢察室為警當場查獲，其既已抵達中正國際
    機場時已進入我國國境，被告私運管制物品海洛因進口之行為已屬既遂。綜上所
    述，本件事證已臻明確，被告犯行洵堪認定。至於被告聲請實施測謊，惟本院認
    測謊僅能供作審判之參考，尚無從作為認定被告犯罪有利、不利之證據，尚無對
    被告測謊之必要，附此敘明。
三、被告行為後，懲治走私條例第二條第一項私運管制物品進口罪，業經立法院修正
    ，總統於九十一年六月二十六日公布，同月二十八日生效，修正後之刑度為七年
    以下有期徒刑，得併科新台幣三百萬元以下罰金，較諸行為時之刑度為重。比較
    新舊法結果，以行為時之法律對被告較為有利，自應適用行為時之法律處斷。核
    被告所為，係犯毒品危害防制條例第四條第一項之運輸第一級毒品罪及行為時懲
    治走私條例第二條第一項之私運管制物品進口罪。被告因運輸而持有第一級毒品
    海洛因之低度行為，為運輸之高度行為所吸收，不另論罪。被告以一行為同時觸
    犯上開二罪，為想像競合犯，應從一重之運輸第一級毒品罪處斷。另被告辯稱其
    係為減輕病痛供自己施用而攜帶毒品入境，請求酌量減輕其刑云云。惟被告攜帶
    毒品之數量甚多，縱如被告所言係因其病痛供自己施用而攜帶毒品入境等情屬實
    ，惟治療病痛應依正當方式為之，且國內醫療設施完備，其既已返國，隨時得至
    醫院治療腳疾。而政府查緝毒品不遺餘力，被告明知運輸毒品海洛因為重罪之行
    為，猶諉以治病之名而藉詞犯罪。本院認被告本件犯罪之情狀並無可憫恕之處，
    被告此部分辯解並無可採。又被告自始否認有販賣毒品之意圖，其於警訊中供稱
    沒有要販賣給別人，完全要自己吸食之用，且遍查全卷，並無被告供述有販賣毒
    品之情，亦查無任何毒品販賣上下游之事證，無證據足以證明被告有販賣毒品之
    意圖，自無由認定被告有販賣毒品之犯行，附此敘明。
四、原審據以論罪科刑，固非無見。惟查被告行為後，懲治走私條例第二條第一項於
    九十一年六月二十六日業經修正公布施行，同月二十八日生效，原判決未及為新
    舊法之比較適用，尚有未洽。被告上訴意旨否認犯運輸毒品罪，猶執前詞，指摘
    原判決不當，被告之配偶乙○○○上訴雖均無理由，惟原判決既有前揭可議之處
    ，自應由本院予以撤銷改判。爰審酌被告品行、犯罪之動機、目的、手段、所生
    之危害、自泰國私運毒品入境、運輸毒品之數量（海洛因磚貳塊總計驗餘淨重肆
    貳貳點零陸公克，包裝重壹玖點伍零公克，毛重共計肆肆壹點伍陸公克），毒品
    危害社會甚鉅，惟入境時即被查獲，毒品尚未擴散及被告犯罪後態度等一切情狀
    ，量處無期徒刑，並依刑法第三十七條第一項規定宣告褫奪公權終身。扣案之海
    洛因磚貳塊（重量如主文第二項所載）係查獲之第一級毒品，應依毒品危害防制
    條例第十八條第一項前段規定宣告沒收銷燬之；其上包裝紙係被告所有（見本院
    前審九十一年十月三日訊問筆錄），係供犯罪運輸毒品罪所用之物，應依毒品危
    害防制條例第十九條第一項前段規定宣告沒收。
據上論斷，應依刑事訴訟法第三百六十九條第一項前段、第三百六十四條、第二百九
十九條第一項前段，毒品危害防制條例第四條第一項、第十八條第一項前段、第十九
條第一項前段，行為時懲治走私條例第二條第一項、第十一條，刑法第二條第一項但
書、第十一條前段、第五十五條、第三十七條第一項，判決如主文。
本案經檢察官蔡薰慧到庭執行職務。
中    華    民    國    九十二    年        四      月      二十五      日
                              臺灣高等法院刑事第四庭
                                  審判長法  官  蔡  永  昌
                                        法  官  徐  昌  錦
                                        法  官  陳  榮  和
右正本證明與原本無異。
如不服本判決，應於收受送達後十日內向本院提出上訴書狀，其未敘述上訴之理由者
並得於提起上訴後十日內向本院補提理由書（均須按他造當事人之人數附繕本）。
                                        書記官  劉  麗  芬
中    華    民    國    九十二    年        四      月        三十      日
附錄本案論罪科刑法條：
毒品危害防制條例第四條第一項
製造、運輸、販賣第一級毒品者，處死刑或無期徒刑；處無期徒刑者，得併科新台幣
一千萬元以下罰金。
懲治走私條例第二條第一項
私運管制物品進口、出口逾公告數額者，處七年以下有期徒刑，得併科新臺幣三百萬
元以下罰金。


司法院資訊處製作；財團法人民間司法改革基金會備份。
